臺灣高等法院刑事判決　　　　　　　　　九十一年度上訴字第三二七一號
　　上　訴　人
　　即　被　告　丙○○　男　二.
　　指定辯護人　本院甲○辯護人　王永炫
右上訴人，因殺人未遂案件，不服臺灣基隆地方法院，九十一年度訴字第三一號，中
華民國九十一年五月三十日第一審判決（起訴案號：臺灣基隆地方法院檢察署九十年
度偵字第四七一七號）提起上訴，本院判決如左：
    主      文
上訴駁回。
    事      實
一、丙○○於民國九十年十月二日晚上二十三時許，路經基隆市○○路福靈宮廟前時
    ，因誤認遭在該處找友人之乙○○辱罵，雙方發生激烈爭執後，各自離去。詎丙
    ○○仍心有不甘，復於同年月三日凌晨一時許，基於殺人之犯意，持家中菜刀乙
    把（刀面長十八公分、寬九公分、厚零點三公分、刀柄長十點五公分），至李俊
    德位於基隆市○○路一一八之一號住處尋釁，朝坐在李俊德客廳背對門口沙發上
    之乙○○頭部猛砍一刀，乙○○摀住傷口，驚慌失措衝出屋外逃命，乃丙○○竟
    不罷手，追至屋外將乙○○壓制地上接續朝乙○○臉部、背部（起訴書誤載為肩
    部應予更正）砍殺，斯時李俊德、李俊宏見情況危急，欲制止丙○○繼續砍殺乙
    ○○，李俊德持木棍，李俊宏持鐵棍揮打丙○○，丙○○見狀始放開乙○○逃逸
    。是時李騏亦、周志威見乙○○傷重，速即送往行政院衛生署基隆醫院急救，經
    診斷其頭部外傷合併頭顱骨骨折及裂傷，長六公分、寬二公分、厚一點五公分，
    右側臉部裂傷長三公分、寬零點五公分、厚零點五公分，右側背部裂傷長六公分
    、寬二公分、厚二公分。
二、案經基隆市警察局第二分局報告請台灣基隆地方法院檢察署檢察官偵查起訴。
    理      由
一、訊據上訴人即被告（下簡稱被告）丙○○固承認其與乙○○爭執後，心有未甘即
    自家中攜帶扣案之菜刀一把前往李俊德家（基隆市○○路一一八之一號）理論，
    惟辯稱：菜刀並未拿在手中，而係置放在口袋中，詎料站在李俊德家門口，呼叫
    乙○○之名後，李俊德、乙○○等人即拿鐵棍、木棍等物品從家中衝出來向渠攻
    擊，此時渠方拿出菜刀往其等方向揮打防衛並往福靈宮門前廣場方向逃跑，後來
    在廣場前被乙○○壓制在地上毆打，乃以菜刀向乙○○揮動防衛，才會導致乙○
    ○受傷，渠並非故意傷害乙○○云云。
二、經查：
（一）依據告訴人乙○○提出之診斷證明書及原審調閱乙○○之病歷資料記載，其受
      傷處分別為頭部後方有外傷合併顱骨骨折及裂傷，該傷害係自被害人頭頂後中
      間往左方延伸之傷勢（長六公分、寬二公分、厚一‧五公分）、右側臉部裂傷
      （長三公分、寬０‧五公分、厚０‧五公分）、右側背部裂傷（長六公分、寬
      二公分、厚二公分）等三處。頭部後方之傷害，依理須在人體之背後砍殺方有
      可能造成，且因乙○○頭部傷勢係自頭頂後部位開始往左延伸，以被告丙○○
      、乙○○均係成年人，丙○○如果站立手部持刀所能揮及之高度應不可能傷及
      另一位成年人之頭頂後部，因此乙○○如坐在沙發上時頭頂之高度方為一般成
      年人手持菜刀時可能砍傷之高度，並參以告訴人陳稱其被砍殺頭部時，係坐在
      李俊德家中背對門口之沙發上，證人李騏亦、周志威、李俊德亦均陳述，告訴
      人乙○○於事發之前係背對門口坐在沙發上，並經原審現場履勘李俊德之住家
      客廳擺設確有背對大門之沙發，此有履勘筆錄及照片二張為證，因此告訴人乙
      ○○頭部之傷害，應係在李俊德家中坐在沙發上時被丙○○砍傷，要足認定。
      被告所辯係在李家門口即遭李俊德等人圍毆，未進入李宅砍傷乙○○，委屬卸
      責之詞。
（二）另證人蕭錫春即據報到現場處理之警員雖證述當日前往李俊德家中觀看並未見
      到血跡。然依據告訴人乙○○、證人周志威、李騏亦及李俊德所述，告訴人乙
      ○○被砍傷後摀住立即往屋外跑，以此短暫瞬間，且告訴人乙○○所坐之沙發
      位置與大門口僅有大約一公尺之距離，當時乙○○僅有頭部一處刀傷，血流之
      速度及數量應該不多，是以在馬上離開李俊德家中客廳之瞬間，血液不至於流
      至地面，造成明顯可見的血跡，因此證人蕭錫春縱未見到血跡亦無法因此推翻
      告訴人乙○○係在李俊德家中被砍傷之事實。再參照乙○○身上尚有二處分別
      在右側臉部、右側背部之裂傷，此傷害之位置，依告訴人乙○○指述及李俊德
      、李俊宏之陳述，係在廟前廣場時遭被告丙○○所殺傷，當時被告丙○○係面
      對告訴人乙○○之背部，故其持刀繼續砍殺乙○○，以此方式應會造成乙○○
      右側之傷勢，此與診斷證明書受傷部位之記載相符，復且證人蕭錫春亦證述係
      在廟前廣場附近發現大量血跡，顯然告訴人於該處確實停留較久時間且再產生
      其他傷口引發大量血液流至地面，因此被告丙○○確實於廟前廣場，繼續以菜
      刀砍殺告訴人乙○○亦足認定。復有被告丙○○持用殺傷告訴人乙○○之菜刀
      一把扣案可證。雖被告丙○○辯稱：其並未自背後砍殺乙○○，且係乙○○將
      其壓制在地上面對面毆打他時，其為防衛而隨便揮動菜刀才傷及乙○○，顯與
      事理有違，不足採信。
（三）按行為人之行為係基於殺人之故意或傷害之故意，固為行為人內心主觀意思，
      法院判斷時，須依行為當時所存在之一切客觀情況，如行為人與被害人之關係
      、犯罪動機、攻擊所用之器具、攻擊部位、次數、用力之強弱、及犯後處理情
      況加以判斷，被害人所受之傷害程度，固不能據為認定有無殺意之唯一標準，
      但加害人之下手情形如何，於審究犯意方面，仍不失為重要參考資料，最高法
      院迭著有判例，可資參照。被告自承扣案菜刀為其攜帶前往李俊德住家尋找乙
      ○○理論用，該菜刀刀面長十八公分、寬九公分、厚零點三公分、刀柄長十點
      五公分之菜刀一把，屬於極具殺傷力之兇器，其顯然有利用該兇器逞兇之目的
      ，又參照被告丙○○見到告訴人乙○○即往其頭部砍下，而人體部位中頭部僅
      有頭皮覆蓋住頭骨，以本件菜刀之材質、體積，用力往脆弱之頭部砍下去，必
      會導致頭皮、頭骨之破裂，而頭骨破裂則往往係引發人死亡之致命傷害，而被
      告丙○○卻仍以此方式砍告訴人乙○○之頭部，並且該部分傷害確實導致乙○
      ○之顱骨骨折及裂傷，因此被告丙○○所用力道確實非輕，再者又繼續追趕告
      訴人乙○○砍殺，下手之部位均有傷及臉部者，顯然其後續砍殺之部位仍接近
      頭部此人類脆弱易引發死亡之部位，迄至李俊德、李俊宏以木棍、鐵棍毆打後
      ，方停止砍殺告訴人乙○○，足證被告丙○○確有致告訴人乙○○於死之犯意
      甚明。而後因告訴人乙○○經友人及時送醫方倖免於死。
三、核被告丙○○所為，係犯刑法第二百七十一條第二項、第一項殺人未遂罪。被告
    丙○○已著手於殺人犯罪行為之實行而不遂，為未遂犯，爰依刑法第二十六條規
    定減輕其刑。甲○辯護人以被告係在單親家庭長大自幼孤立無援，又罹患憂鬱症
    ，情堪憫恕，請再依法酌減其刑云云，但查，被告雖患有憂鬱症，然觀其附診斷
    證明書所載，尚未達於精神耗弱之程度，且係其於夜闌人靜之際，持刀挑釁，惡
    性非輕，不宜再減輕其刑，並此敘明。
四、原審以被告丙○○罪證明確，適用刑法第二百七十一條第二項、第一項、第二十
    六條，審酌被告因誤會產生口角，即萌殺人犯意，持家中銳利菜刀砍殺被害人頭
    部，以此殘忍方式實施犯罪，及其素行、生活狀況、犯罪後態度，迄未與被害人
    達成和解賠償損害等一切情狀，判處有期徒刑五年，並以扣案之菜刀一把，雖為
    被告犯罪所用之物，然非被告所有，乃其家中廚房所用，應屬其母所有，勿庸為
    沒收之諭知，經核認事用法，俱無違誤，量刑亦妥適，被告上訴意旨仍執陳詞謂
    未進入李俊德家砍殺乙○○，係遭彼等圍毆成傷，據以指摘原判決不當，難認有
    理由，應予駁回。
據上論斷，應依刑事訴訟法第三百六十八條，判決如主文。
本案經檢察官呂丁旺到庭執行職務。
中    華    民    國    九十一    年    十一        月    二十九        日
                        臺灣高等法院刑事第十庭
                            審判長法  官  溫  耀  源
                                  法  官  林  銓  正
                                  法  官  黃  金  富
右正本證明與原本無異。
如不服本判決應於收受送達後十日內向本院提出上訴書狀，其未敘述上訴之理由者並
得於提起上訴後十日內向本院補提理由書（均須按他造當事人之人數附繕本）。
                                  書記官  江  采  廷
中    華    民    國    九十一    年    十二        月      三          日
